ACORDAO-COMPLETO-2418851

ACÓRDÃO 2621/2020 ATA 37/2020 - PLENÁRIO

VISTOS, relatados e discutidos estes autos de auditoria, tratando, nesta etapa processual, de verificação do cumprimento das determinações e recomendações expedidas por meio dos Acórdão 2467/2012-TCU-Plenário, 2.910/2012-TCU-Plenário (retificado pelo Acórdão 2939/2012-TCU-Plenário e alterado pelo Acórdão 3397/2012-TCU-Plenário) e 915/2015-TCU-Plenário, todos de minha relatoria, prolatados nestes autos no âmbito do Fiscobras 2012, nas obras dos Lotes 1S, 2S, 3S e 4S da Extensão Sul da Ferrovia Norte-Sul (FNS) , sob a responsabilidade da Valec Engenharia, Construções e Ferrovias S.A.,
ACORDAM os Ministros do Tribunal de Contas da União, reunidos em sessão do Plenário, ante as razões expostas pelo Relator, em:
9.1. considerar insubsistentes por perda de objeto as determinações constantes dos subitens 9.1.1.1, 9.1.1.2, 9.1.2.3, 9.1.2.4 e 9.1.1.6 do Acórdão 2467/2012-TCU-Plenário, ante a promulgação do Acórdão 2910/2012-TCU-Plenário;
9.2. considerar cumpridas as determinações constantes dos subitens 9.1.1.5, 9.1.2, 9.1.3 e 9.1.4 do Acórdão 2467/2012-TCU-Plenário;
9.3. considerar insubsistentes por perda de objeto as determinações constantes dos subitens 9.1.1 e 9.1.2 do Acórdão 2910/2012-TCU-Plenário, ante a promulgação do Acórdão 3133/2014-TCU-Plenário;
9.4. considerar cumpridas as determinações constantes dos subitens 9.1.3 e 9.1.4 do Acórdão 2910/2012-TCU-Plenário;
9.5. considerar cumprida a determinação constante do subitem 9.5 do Acórdão 915/2015-TCU-Plenário.

Auditoria com vistas à verificação do cumprimento de determinações e recomendações expedidas em acórdãos prolatados em auditoria nas obras dos Lotes 1S, 2S, 3S e 4S da Extensão Sul da Ferrovia Norte-Sul (FNS).

3. Interessado: Congresso Nacional.

13.1. Ministros presentes: José Mucio Monteiro (Presidente), Walton Alencar Rodrigues, Benjamin Zymler, Augusto Nardes, Aroldo Cedraz, Ana Arraes, Bruno Dantas e Vital do Rêgo.
13.2. Ministro-Substituto convocado: Augusto Sherman Cavalcanti (Relator).
13.3. Ministros-Substitutos presentes: Marcos Bemquerer Costa, André Luís de Carvalho e Weder de Oliveira.

AUGUSTO SHERMAN

Adoto como relatório a instrução da SeinfraPortoFerrovia (peça 422) , transcrita a seguir, a qual recebeu a aprovação dos dirigentes daquela unidade técnica.
"Introdução
1.	Trata-se da verificação do cumprimento das determinações e recomendações expedidas pelo TCU constantes dos Acórdão 2467/2012-TCU-Plenário, 2.910/2012-TCU-Plenário, 2.939/2012-TCU-Plenário, 3.397/2012-TCU-Plenário, 1.717/2013-TCU-Plenário e 915/2015-TCU-Plenário, todos de relatoria do Ministro Augusto Sherman, exarados acerca de auditoria realizada no âmbito do Fiscobras 2012, nas obras dos Lotes 1S, 2S, 3S e 4S da Extensão Sul da Ferrovia Norte-Sul (FNS) , localizados entre a cidade de Ouro Verde de Goiás/GO e a ponte sobre o Rio Arantes/MG, que possuem juntos 527,6 km de extensão e valor total previsto de R$ 2.026.906.667,19. As obras estavam sob a responsabilidade da Valec Engenharia, Construções e Ferrovias S.A.
Histórico
2.	O relatório de fiscalização apontou como constatações: liquidação irregular da despesa, deficiências do projeto básico e falhas em normativos.
3.	Quanto à liquidação irregular da despesa, a equipe verificou que constava nos contratos de obras dos lotes 1S, 2S, 3S e 4S da extensão sul da Ferrovia Norte - Sul (FNS) , o fornecimento, pelas contratadas, de aeronaves para serem utilizadas no apoio à execução das obras.
4.	O controle para utilização desse serviço se mostrou incompleto, pois as medições não respeitaram os procedimentos constantes na Especificação Técnica Valec 80-ES-028A-92-8003, que regula a utilização de aeronaves pela Valec. Não houve comprovação de utilização de tais serviços em vinculação direta com a obra, e havia indícios de sua utilização para suprir necessidades da administração central da Valec.
5.	Quanto ao projeto básico, a equipe verificou que os projetos básicos dos lotes 1S a 4S da construção da extensão sul da Ferrovia Norte-Sul (FNS) não possuíam todos os elementos necessários e suficientes para caracterizar a obra, contrariando o disposto no inciso IX do art. 6º da Lei 8.666, de 21 de junho de 1993, bem como não atendiam aos requisitos elencados no art. 12 da mesma lei. 
6.	As principais irregularidades identificadas, no âmbito dos projetos básicos dos lotes fiscalizados, foram: interrupções do traçado com risco de perda de funcionalidade da obra, alterações no traçado, seleção de método construtivo antieconômico e não usualmente aplicado nas obras ferroviárias para produção dos diversos tipos de concreto; insuficiência de sondagens para dimensionamento das obras de arte especiais; insuficiência de caracterização do terreno; equiparação de atos da fiscalização ao projeto básico da obra e adoção, na planilha orçamentária, de ''serviços por administração'', com as quantidades em horas de máquinas e pessoal, sem a identificação do objeto que se pretendia executar.
7.	Constatou-se, ainda, falhas nos normativos da Valec referentes a elaboração de projeto básico, colchão drenante e estudos geotécnicos para projetos.
ANÁLISE DO ATENDIMENTO DAS DELIBERAÇÕES
Acórdão 2467/2012-TCU-Plenário
8.	Inicialmente foi proferido o Acórdão 2467/2012-TCU-Plenário, de relatoria do Ministro Augusto Sherman, com as seguintes determinações à Valec:
9.1.1. encaminhe a este Tribunal, até a data de 15/10/2012, os seguintes elementos:
9.1.1.1. definição do traçado da obra, com indicação das soluções para superação dos obstáculos e interferências ocorridos;
9.1.1.2. projetos de obras de arte especiais embasados em estudos adequados, os quais devem necessariamente incluir a sondagem do terreno que atenda, no mínimo, aos termos da norma Valec 80-EG-000A-29-000 em sua revisão 6 e aos parâmetros preconizados pela Valec no edital 2/2012, cujo objeto é elaboração do projeto executivo da Ferrovia de Integração Centro-Oeste;
9.1.1.3. caracterização do terreno ao longo do leito da ferrovia, por meio de sondagens, de forma a atender os parâmetros preconizados pela Valec no citado edital 2/2012;
9.1.1.4. composições unitárias que reflitam a realidade da obra no caso da produção de concreto em usina para as obras de arte especiais, obras de arte correntes e dispositivos de drenagem, conforme evidenciado no Relatório de Fiscalização 382/2012;
9.1.1.5. comprovação da exclusão dos itens referentes à contratação de aeronave do contrato de execução de obras civis dos lotes da Extensão Sul da Ferrovia Norte-Sul;
9.1.1.6. adequação dos orçamentos das obras dos lotes, refletindo as alterações de projeto decorrentes das providências acima;
9.1.2. comprove a inclusão em suas normas de elaboração de projeto básico, da obrigatoriedade de apresentação de estudos que fundamentem a viabilidade de execução da obra no prazo estipulado, e que associem a realização das atividades da obra ao cumprimento de seus pré-requisitos, estudos esses contendo gráfico de Gantt, ABC de insumos, histograma de mão de obra e caminho crítico;
9.1.3. comprove a exclusão do item 4.a da norma 'Valec 80-ES-028A-19-8001 - Colchão Drenante', a expressão 'ou determinação da fiscalização', a qual contraria o disposto no art. 6º, inciso IX, da Lei 8.666/93, por permitir alterações do projeto básico por atos da fiscalização;
9.1.4. de forma a atender o disposto no art. 6º da Lei 8.666/1993, promova estudos com vistas à alteração da especificação de estudos geotécnicos para projetos (80-EG-000A-29-000) , especialmente no que se refere ao intervalo, a profundidade e o método das sondagens no corpo estradal, utilizando, entrementes, no mínimo, os parâmetros estabelecidos na Publicação IPR 742 - Manual de Implantação Básica de Rodovia, 3ª edição 2010, do Departamento Nacional de Infraestrutura de Transportes, até que a Valec disponha de normativo próprio;
9.	A análise do cumprimento destas determinações foi efetivada na instrução constante da peça 154, baseada na documentação apresentada pela Valec (peças 117 a 152) . Tendo sido constatado o cumprimento das determinações dos subitens '9.1.1.5', '9.1.3' e '9.1.4', conforme se observa dos seguintes excertos da referida instrução (peça 154, p. 11 e 12) , litteris:
V. Exclusão dos itens referentes à contratação de aeronave
98.	A Valec apresentou documentação determinando à sua superintendência de construção a imediata retirada do item 'helicóptero' de todos os contratos de obra da Extensão Sul, bem como apresentou termo de referência para contratação de aeronaves.
 (...) 
VIII. Alteração da norma de colchão drenante
111.A Valec apresentou extrato de ata da reunião da diretoria executiva da Valec e versão atual da norma de colchão drenante, comprovando o cumprimento da determinação desta Corte.
IX. Estudos com vistas à alteração da especificação de estudos geotécnicos para projetos
112.A Valec apresentou extrato de ata da reunião da diretoria executiva da Valec e versão atual da especificação de estudos geotécnicos para projetos, comprovando o cumprimento da determinação desta Corte.
10.	Assim, essas determinações devem ser consideradas cumpridas, tendo em vista a apresentação de documentos comprobatórios do seu atendimento (peças 134, 136 e 137) .
11.	No que tange às demais determinações, a instrução de peça 154 concluiu que a documentação apresentada pela Valec não foi suficiente para comprovar seu cumprimento. Tal conclusão foi endossada pelos dirigentes da unidade técnica (peças 154 e 155) e pelo Relator (peças 161 e 163) , dando origem ao Acórdão 2910/2012-TCU-Plenário (peça 162) .
12.	Neste novo aresto, além de se determinar a suspensão cautelar dos serviços de terraplenagem e de execução de obras de artes especiais, determinou-se, ainda, à adoção de uma série de medidas análogas àquelas constantes do Acórdão 2467/2012-TCU-Plenário, não cumpridas pela Valec.
13.	Dessa forma, com exceção dos subitens '9.1.1.5', '9.1.3' e '9.1.4' cujo cumprimento foi comprovado, e do item '9.1.2', cuja determinação não foi repetida no Acórdão 2910/2012-TCU-Plenário, as demais determinações do Acórdão 2467/2012-TCU-Plenário perderam seu objeto, visto que a análise de seu cumprimento se dará no monitoramento das determinações constantes do Acórdão 2910/2012-TCU-Plenário.
14.	A Valec, por meio do ofício 2598/2016-PRESI (peça 351) , apresentou Norma Técnica para Apresentação de Projeto Básico, na qual define que o plano de execução da obra 'Contempla os elementos que fundamentem a viabilidade de execução da obra no prazo estipulado, e que associem a realização das atividades da obra ao cumprimento de seus pré-requisitos, estudos esses contendo o Gráfico de Gantt, ABC de insumos, histograma de mão de obra e caminho crítico.' 
15.	Dessa forma, fica comprovado o cumprimento do subitem '9.1.2' do Acórdão 2467/2012-TCU-Plenário.
Acórdão 2910/2012-TCU-Plenário, que após retificado pelo Acórdão 2939/2012-TCU-Plenário e alterado pelo Acórdão 3397/2012-TCU-Plenário
16.	Ante a constatação do não cumprimento das determinações constantes do Acórdão 2467/2012-TCU-Plenário, quanto as interrupções de traçado da ferrovia e as deficiências de sondagens para dimensionamento das obras de arte e caracterização do terreno, foi prolatado o Acórdão 2910/2012-TCU-Plenário, de relatoria do Ministro Augusto Sherman, que após retificado pelo Acórdão 2939/2012-TCU-Plenário e alterado pelo Acórdão 3397/2012-TCU-Plenário, passou a ter a seguinte redação, litteris:
9.1. determinar à Valec Engenharia, Construções e Ferrovias S.A. que:
9.1.1. com fundamento no art. 276 do Regimento Interno do TCU, suspenda cautelarmente, de imediato, na fase em que se encontrar, a execução dos serviços de terraplenagem dos contratos 64/2010 (lote 1S) , 65/2010 (lote 2S) , 66/2010 (lote 3S) e 67/2010 (lote 4S) , para execução das obras e serviços de engenharia dos Lotes 1S a 4S da Extensão Sul da Ferrovia Norte-Sul, ficando a retomada desses serviços condicionada a:
9.1.1.1. elaboração e apresentação, a este Tribunal, de cronograma de execução das sondagens necessárias à caracterização do terreno ao longo do leito da ferrovia, de forma a atender os parâmetros preconizados pela Valec no edital da Concorrência 2/2012, podendo cada lote ser dividido em tantos trechos quanto a Valec considerar necessários, desde que a extensão de cada trecho seja suficiente para evitar que ocorra o desequilíbrio do balanço do diagrama de massas no serviço de terraplenagem dentro daquele trecho, devendo esse cronograma ser elaborado e apresentado ao Tribunal em um prazo de trinta dias;
9.1.1.2. elaboração, para cada trecho, do custo total dos serviços de terraplenagem, embasado nas sondagens para caracterização do solo do trecho, de acordo com o cronograma e o diagrama de massas definidos no subitem anterior, considerando que os serviços de terraplenagem de cada trecho devem ser precedidos das respectivas sondagens;
9.1.2. com fundamento no art. 276 do Regimento Interno do TCU, suspenda cautelarmente, de imediato, na fase em que se encontrar, os serviços de execução de obras de arte especiais dos contratos 64/2010 (lote 1S) , 65/2010 (lote 2S) , 66/2010 (lote 3S) e 67/2010 (lote 4S) , até a elaboração e apresentação, a este Tribunal, das composições de custo unitário elaboradas após a conclusão dos respectivos projetos executivos, que reflitam a realidade da obra no caso da produção de concreto em usina para essas obras, conforme evidenciado no Relatório de Fiscalização 380/2012, devendo essas composições serem encaminhadas ao Tribunal em um prazo de 120 (cento e vinte) dias, incluída nesse prazo a elaboração dos projetos executivos faltantes, podendo ser antecipada a entrega das composições relativas aos projetos executivos já existentes;
9.1.3. abstenha-se de executar serviços de terraplenagem, ainda que atendido o item 9.1.1 (e seus subitens) acima, nos pontos de cruzamento com linhas de transmissão de energia, até que seja concretizada uma das seguintes soluções para essas interferências:
9.1.3.1. definição da solução técnica para o remanejamento da linha de transmissão, acompanhada da anuência da respectiva empresa concessionária e dos custos dessa solução; ou
9.1.3.2. elaboração do projeto do novo traçado, em caso de necessidade de alteração do traçado da ferrovia, juntamente com as composições dos custos unitários dos serviços relativos a essa alteração, embasadas nas sondagens necessárias a esse novo traçado;
9.1.4. apresente a este Tribunal, no prazo de 90 (noventa) dias, as medidas adotadas que comprovem a apuração de responsabilidade, nos termos do art. 87 da Lei 8.666/93, garantidos os princípios constitucionais do contraditório e da ampla defesa:
9.1.4.1. da projetista contratada, Contécnica Consultoria Técnica Ltda. em relação às deficiências do projeto básico apontadas no item 3.1 do Relatório de Fiscalização 380/2012; e 
9.1.4.2. das supervisoras contratadas Maia Melo Engenharia Ltda. (lote 1S) , Vega Engenharia e Consultoria Ltda. (lote 2S) , Engevix Engenharia S/A (lote 3S) , Contécnica Consultoria Técnica Ltda. (lote 4S) , nos termos do art. 87 da Lei 8.666/93 (achado 3.1 do relatório de fiscalização) , nos termos do art. 87 da Lei 8.666/93, pela infringência aos itens 7.1 e 7.3-O do anexo I do edital de licitação 12/2010 (achado 3.1 do relatório de fiscalização) . 
9.2. determinar à Secob-4 que:
9.2.1. realize a audiência, com fundamento no art. 43, inciso II, da lei 8.443/92, c/c o art. 250, inciso IV, do Regimento Interno do Tribunal de Contas da União, de:
9.2.1.1. Luiz Carlos Oliveira Machado, Diretor de engenharia à época dos fatos, para que, no prazo de 15 (quinze) dias, a contar da ciência, encaminhe a este Tribunal suas razões de justificativa quanto à aprovação do termo de referência do Edital da Concorrência Pública 4/2010 contendo projeto básico deficiente que determinou a realização da licitação contendo termo de referência em desacordo com os requisitos mínimos exigidos pela Lei 8.666/1993, em seus artigos 6º e 7º, e a consequente contratação de execução de obra baseada em projeto básico deficiente, conforme descrito no item 3.1 do Relatório de Fiscalização 380/2012;
9.2.1.2. Jorge Antônio Mesquita Pereira de Almeida, Superintendente de Projetos à época dos fatos, para que, no prazo de 15 (quinze) dias, a contar da ciência, encaminhe a este Tribunal suas razões de justificativa quanto à assinatura do memorando 79/2009-SUPRO/RJ encaminhando para aprovação projeto básico deficiente, no qual atestou a conformidade do referido projeto básico, o que levou à realização de licitação sem contemplar os requisitos mínimos exigidos pela Lei 8.666/1993, em seus artigos 6º e 7º, e à consequente contratação de execução de obra baseada em projeto básico deficiente, conforme descrito no item 3.1 do Relatório de Fiscalização 380/2012;
9.2.2. monitore, em processo específico, o cumprimento dos subitens 9.1 deste Acórdão;
9.2.3. avalie, no âmbito das fiscalizações do Fiscobras/2013, a efetividade das medidas adotadas no subitem 9.1 deste Acórdão, reavaliando, naquela oportunidade, a classificação das irregularidades apontadas no projeto básico;
9.3. comunicar, em cumprimento ao art. 96, caput, da Lei 12.465/2011 (LDO/2012) , à Comissão Mista de Planos, Orçamentos Públicos e Fiscalização do Congresso Nacional que foram detectados indícios de irregularidades graves do tipo IGC (§ 1º, inciso VI, do art. 91 da LDO/2012) nos contratos 64/2010 (lote 1S) , 65/2010 (lote 2S) , 66/2010 (lote 3S) e 67/2010 (lote 4S) , para execução das obras e serviços de engenharia dos Lotes 1S a 4S da Extensão Sul da Ferrovia Norte-Sul, em razão de deficiências de projeto básico, as quais ensejaram a adoção, por parte deste Tribunal, de medida cautelar determinando a paralisação de parte dos serviços previstos em contrato até que sejam adotadas, por parte da Valec Engenharia, Construções e Ferrovias S.A., as medidas determinadas nos itens 9.1.1, 9.1.2 e 9.1.3 (e seus subitens) deste Acórdão;
9.4. encaminhar cópia deste Acórdão, bem como do Relatório e Proposta de Deliberação que o fundamentam à Valec Engenharia, Construções e Ferrovias S.A. e ao Ministério dos Transportes.
17.	Os itens '9.1.1' a '9.1.3.2' do Acórdão 2910/2012-TCU-Plenário, relativos à medida cautelar, foram e estão sendo tratados em processos específicos, em cumprimento aos itens '9.2.2' e '9.2.3' do citado aresto (Fiscobras 2013 - TC Processo 012.460/2013-3 e Fiscobras 2014 - TC Processo 010.792/2014-7) .
18.	No Relatório de Fiscalização 205/2013 (Fiscobras 2013 - TC Processo 012.460/2013-3, peça 90) , foi registrado que a Valec apresentou, no âmbito do TC Processo 012.612/2012-0, o cronograma de sondagens complementares, o qual foi anexado ao TC Processo 012.460/2013-3 (peça 9) . Desta forma, a determinação contida no subitem '9.1.1.1' do Acórdão 2910/2012-TCU-Plenário, deve ser considerada cumprida.
19.	Por outro lado, constatou o descumprimento das medidas acautelatórias (subitens '9.1.1' e '9.1.2') e da medida constante dos subitens '9.1.1.2', do acórdão monitorado.
20.	Constatou, ainda, o cumprimento de suspensão dos serviços de terraplenagem nos pontos de cruzamento com linhas de transmissão de energia, atendendo assim o subitem '9.1.3' do Acórdão 2910/2012-TCU-Plenário. 
21.	No que tange aos subitens '9.1.4', '9.1.4.1' e '9.1.4.2' Acórdão 2910/2012-TCU-Plenário, a equipe de fiscalização registrou, no Relatório de Fiscalização 205/2013, que embora a Valec tenha instituído comissão para apuração das responsabilidades das empresas projetistas e supervisoras dos lotes 1S a 5S, conforme Portaria 807/2012/Valec, a estatal ainda não havia apresentado as medidas adotadas.
22.	Em consequência do Relatório de Fiscalização 205/2013, foi prolatado o Acórdão 2388/2013-TCU-Plenário, de relatoria do Ministro Augusto Sherman, que, dentre outras providências, determinou à Valec, litteris:
9.1.6. apresente ao Tribunal, no prazo de 15 (quinze) dias, as composições de custos unitários embasadas nas sondagens para caracterização do solo realizadas em atendimento ao subitem 9.1.1.2 do Acórdão 2910/2012-TCU-Plenário, retificado pelo Acórdão 2939/2012-TCU-Plenário e alterado pelo Acórdão 3397/2012-TCU-Plenário, referentes aos trechos dos lotes 1S, 2S, 3S e 4S da Extensão Sul da Ferrovia Norte-Sul, nos quais ocorreram medições de serviços de terraplenagem após a adoção da medida cautelar determinada pelo subitem 9.1.1 do referido acórdão;
23.	A análise do cumprimento desta determinação foi feita na instrução constante da peça 321 do TC Processo 012.460/2013-3, tendo sido consignado o seu não cumprimento. Todavia foi registrado que:
Entretanto, tendo em vista que o descumprimento deste item é evidência que corrobora o descumprimento da medida cautelar do Acórdão 2910/2012-TCU-Plenário, cuja responsabilidade está em andamento no TC Processo 010.792/2014-7, deixa-se de propor encaminhamento neste processo.
24.	A análise do cumprimento das determinações expedidas à Valec, pelo Acórdão 2910/2012-TCU-Plenário, teve continuidade no Fiscobras/2014 (TC Processo 010.792/2014-7) , quando foi ratificado o descumprimento das medidas cautelares.
25.	Diante dessa constatação, a equipe de fiscalização propôs a audiência dos responsáveis pelo descumprimento da determinação do TCU. Por outro lado, dado a evolução dos serviços, concluiu que ocorreu a perda de objeto das medidas cautelares, visto que, a eventual paralisação dos serviços em questão, dado o estágio de execução encontrado, poderia ensejar periculum in mora reverso, ante a possibilidade de deterioração dos serviços já executado. Assim, a equipe propôs a revogação das medidas cautelares. Alertando, todavia, à Valec da necessidade da realização dos estudos determinados no Acórdão 2910/2012-TCU-Plenário, em decorrência de possível aplicação de penalidades aos responsáveis.
26.	No voto condutor do Acórdão 3133/2014-TCU-Plenário, o Relator Ministro Augusto Sherman, assim se posicionou:
37. Passo então a tecer considerações acerca da proposta de encaminhamento formulada pela SecobHidroferrovia em sua nova manifestação.
38. Neste momento, em razão do estágio em que se encontram os serviços objeto da fiscalização, conforme ponderado pela equipe de auditoria, não mais se justifica a manutenção das medidas cautelares adotadas. É forçoso concordar com essa proposta, ante o avanço dos serviços. Há que ser admitido que os problemas que se tentava evitar com a adoção daquelas medidas cautelares podem já ter ocorrido, o que caracteriza a perda de objeto das referidas medidas. Ademais, conforme mencionado anteriormente, a eventual paralisação das obras no presente estágio poderia resultar em deterioração dos serviços já realizados, além de outros prejuízos, o que constituiria periculum in mora reverso.
39. Em que pese a revogação das medidas determinantes da paralisação dos serviços de terraplenagem e de obras de artes especiais, concordo com a unidade técnica que deve ser mantida a determinação no sentido de que sejam apresentados, desde já, os elementos que haviam sido estabelecidos como condicionantes para a suspensão da paralização dos serviços, no caso, aqueles constantes dos subitens 9.1.1.1 e 9.1.1.2 do Acórdão 2910/2012-TCU-Plenário, bem como as composições de custo unitário elaboradas após a conclusão dos respectivos projetos executivos, mencionadas no subitem 9.1.2 daquela decisão. Entendo que essas informações são importantes como subsídio ao monitoramento proposto na última manifestação da SecobHidroferrovia nos autos.
27.	Dessa forma as medidas cautelares impostas pelos subitens '9.1.1' e '9.1.2' do Acórdão 2910/2012-TCU-Plenário foram revogadas, conforme se observa no subitem '9.1' do Acórdão 3133/2014-TCU-Plenário, litteris:
9.1. revogar, com fundamento no art. 276, § 5°, do Regimento Interno do TCU, as medidas cautelares determinadas por meio dos subitens 9.1.1 e 9.1.2 do Acórdão 2910/2012-TCU-Plenário (com redação modificada pelos Acórdãos 2.939/2012 e 3.397/2012, ambos do Plenário do TCU) , no tocante à suspensão da execução dos serviços de terraplenagem e de obras de arte especiais dos contratos 64/2010 (lote 1S) , 65/2010 (lote 2S) , 66/2010 (lote 3S) e 67/2010 (lote 4S) , mantendo-se, em relação a esses subitens, as determinações quanto à apresentação ao Tribunal dos elementos constantes do subitem 9.1.1.2 e das composições de custo unitário e projetos executivos mencionados no subitem 9.1.2, assinando-se prazo de noventa dias para a apresentação desses elementos;
28.	Considerando o teor da determinação acima transcrita, as medidas aplicadas pelos subitens '9.1.1' e '9.1.2' do Acórdão 2910/2012-TCU-Plenário perderam seus objetos, e a responsabilidade pelo descumprimento do subitem '9.1.1.2' será analisada no TC Processo 010.792/2014-7, no qual, inclusive, já foram feitas as audiências pertinentes.
29.	Quanto aos subitens '9.1.4', '9.1.4.1' e '9.1.4.2', a Valec, após solicitar e obter prorrogação de prazo (Acórdão 1717/2013-TCU-Plenário, Relator Ministro Augusto Sherman) , encaminhou por meio do Ofício 2965/2014-PRESI (peça 256) , as medidas adotadas para apurar indícios de irregularidades das empresas projetistas e supervisoras dos lotes 1S a 5S da extensão Sul da Ferrovia Norte Sul, em atendimento aos Acórdãos 2.910/2012, 2.939/2012, 2.908/2012, 2.938/2012 e 3.397/2012, todos do Plenário do TCU.
30.	Dita documentação foi analisada na instrução de peça 260, que assim se posicionou, litteris:
IV.2. Análise
96. Conforme determinado pelo item 9.1.4 do Acórdão 2910/2012-TCU-Plenário (retificado pelo Acórdão 2939/2012-TCU-Plenário e alterado pelo Acórdão 3397/2012-TCU-Plenário) a Valec apresentou as medidas adotadas para comprovar a apuração de responsabilidade, nos termos do art. 87 da Lei 8.666/1993, das empresas projetistas e supervisoras da Extensão Sul da Ferrovia Norte Sul.
97. O processo de aplicação de penalidade da Valec respeitou os princípios constitucionais do contraditório e da ampla defesa, entretanto, a determinação supracitada não pode ser considerada cumprida, pois até o momento o processo de apuração não foi finalizado, restando a deliberação e posterior conclusão do processo pelo Diretor Presidente da Valec.
98. Dessa forma, para que seja considerada cumprida a determinação supracitada, propõe-se, com base no art. 71, inciso IX da Constituição Federal, fixar prazo de sessenta dias para que a Valec conclua o referido procedimento e encaminhe cópia da decisão final e peças posteriores à fl. 483 do processo 51402.030204/2012-25 da Valec.
31.	Essa proposta foi acolhida pelo Relator Ministro Augusto Sherman (peça 267) dando origem ao Acórdão 915/2015-TCU-Plenário, que em seu subitem '9.5' resolveu (peça 268) , litteris:
9.5.1 fixar prazo de sessenta dias à Valec Engenharia, Construções e Ferrovias S.A., com fundamento no art. 71, inciso IX da Constituição Federal, para que encaminhe a este Tribunal cópia da decisão final e peças posteriores à fl. 483 do processo 51402.030204/2012-25 da Valec, referente ao procedimento de apuração de responsabilidade das empresas supervisoras e projetistas dos lotes 1S a 4S da Extensão Sul da Ferrovia Norte Sul.
32.	Em cumprimento, a Valec, por meio do Ofício 2636/2015-PRESI, encaminhou cópia das notificações expedidas às empresas responsáveis, por meio da quais comunica que o Diretor Presidente Interino da Valec acolheu as conclusões do Relatório Final da Comissão Especial, instituída pela Portaria 807/2012, que culminou com a responsabilização e penalização das projetistas e supervisoras conforme relação a seguir:
nos termos do art. 87, inciso II, da Lei n° 8.666/93, e supervisora Ecoplan Engenharia Ltda. com as penalidades de advertência e multa de R$ 372.412,96, nos termos do art. 87, incisos I e II, da Lei 8.666/93.
 265.229,04, nos termos do art. 87, inciso II, da Lei n° 8.666/93, e supervisora Vega Engenharia e Consultoria Ltda. com as penalidades de advertência e multa de R$ 281.621,11, nos termos do art. 87, incisos I e II, da Lei 8.666/93.
86.532,92, nos termos do art. 87, inciso II, da Lei 8.666/93 e Supervisora Engevix Engenharia S.A. com as penalidades de advertência e multa de R$ 543.079,18, nos termos do art. 87, incisos I e II, da Lei 8.666/93.
Lote 4S - Projetista Contécnica Consultoria Técnica Ltda. com a penalidade de multa de R$ 285.850,77, nos termos do art. 87, inciso II, da Lei 8.666/93, e Supervisora Contécnica Consultoria Técnica Ltda., com as penalidades de advertência e multa de R$ 472.867,86, Consultoria Técnica Ltda.
33.	Dessa forma, percebe-se que a Valec apurou e realizou a responsabilização das contratadas, cumprindo, portanto, as determinações constantes dos subitens '9.1.4', '9.1.4.1' e '9.1.4.2'.
CONCLUSÃO
34.	As tabelas a seguir resumem o resultado das análises do monitoramento dos Acórdão 2467/2012-TCU-Plenário; 2.910/2012-TCU-Plenário, retificado pelo Acórdão 2939/2012-TCU-Plenário e alterado pelo Acórdão 3397/2012-TCU-Plenário; 1.717/2013-TCU-Plenário; e, 915/2015-TCU-Plenário, todos de relatoria do Ministro Augusto Sherman:
	Tabela 1. Situação dos itens analisados no monitoramento - Acórdão 2467/2012-TCU-Plenário
	 Item monitorado
	Cumprida / Implementada
	Em implementação
	Não implementada
	Não mais aplicável

	9.1.1.1

	X

	9.1.1.2

	X

	9.1.1.3

	X

	9.1.1.4

	X

	9.1.1.5
	X

	9.1.1.6

	X

	9.1.2
	 X

	9.1.3
	X

	9.1.4
	X

Tabela 2. Situação dos itens analisados no monitoramento - Acórdão 2910/2012-TCU-Plenário, retificado pelo Acórdão 2939/2012-TCU-Plenário e alterado pelo Acórdão 3397/2012-TCU-Plenário:
	 Item monitorado
	Cumprida / Implementada
	Em implementação
	Não implementada
	Não mais aplicável

	9.1.1.1
	 X

	9.1.1.2

	X

	9.1.2

	X

	9.1.3

	X

	9.1.3.1

	 X

	9.1.3.2

	X

	9.1.4
	 X

	9.1.4.1
	X

	9.1.4.2
	X

PROPOSTA DE ENCAMINHAMENTO
35.	Diante do exposto, submetem-se os autos à consideração superior propondo:
a) considerar insubsistentes por perda de objeto as determinações constantes dos subitens 9.1.1.1, 9.1.1.2, 9.1.2.3, 9.1.2.4 e 9.1.1.6 do Acórdão 2467/2012-TCU-Plenário, ante a promulgação do Acórdão 2910/2012-TCU-Plenário;
b) considerar cumpridas as determinações constantes dos subitens 9.1.1.5, 9.1.2, 9.1.3 e 9.1.4 do Acórdão 2467/2012-TCU-Plenário;
c) considerar insubsistentes por perda de objeto as determinações constantes dos subitens 9.1.1, 9.1.1.1, 9.1.1.2, 9.1.2 do Acórdão 2910/2012-TCU-Plenário, ante a promulgação do Acórdão 3133/2014-TCU-Plenário;
d) considerar cumpridas as determinações constantes dos subitens 9.1.3, 9.1.3.1, 9.1.3.2, 9.1.4, 9.1.4.1 e 9.1.4.2 do Acórdão 2910/2012-TCU-Plenário;
e) considerar cumprida a determinação constante do subitem 9.1 do Acórdão 1717/2013-TCU-Plenário; e,
e) considerar cumprida a determinação constante do subitem 9.5 do Acórdão 915/2015-TCU-Plenário."
	É o relatório.

Rafael de Almeida Giacomitti (OAB/DF 29.306) e outros representando Valec Engenharia, Construções e Ferrovias S.A.

Não atuou.

Auditoria. Verificação do cumprimento de determinações. Perda de objeto de parte dos dispositivos monitorados. Cumprimento das determinações monitoradas nestes autos.

RELATÓRIO DE AUDITORIA (RA)

Trata-se de verificação do cumprimento das determinações expedidas por meio dos Acórdãos Plenário TCU nº s 2.467/2012, 2.910/2012 (retificado pelo Acórdão 2939/2012-TCU-Plenário e alterado pelo Acórdão 3397/2012-TCU-Plenário) e 915/2015, todos de minha relatoria, prolatados nestes autos no âmbito do Fiscobras 2012, nas obras dos Lotes 1S, 2S, 3S e 4S da Extensão Sul da Ferrovia Norte-Sul (FNS) , sob a responsabilidade da Valec Engenharia, Construções e Ferrovias S.A.
2.	Conforme apontado pela SeinfraPortoFerrovia na instrução constante do relatório parte desta deliberação, foi constatada a seguinte situação em relação aos dispositivos monitorados:
2.1.	Acórdão 2467/2012-TCU-Plenário:
"9.1. determinar à Valec Engenharia, Construções e Ferrovias S.A. que:
9.1.1. encaminhe a este Tribunal, até a data de 15/10/2012, os seguintes elementos:
9.1.1.1. definição do traçado da obra, com indicação das soluções para superação dos obstáculos e interferências ocorridos;
9.1.1.2. projetos de obras de arte especiais embasados em estudos adequados, os quais devem necessariamente incluir a sondagem do terreno que atenda, no mínimo, aos termos da norma Valec 80-EG-000A-29-000 em sua revisão 6 e aos parâmetros preconizados pela Valec no edital 2/2012, cujo objeto é elaboração do projeto executivo da Ferrovia de Integração Centro-Oeste;
9.1.1.3. caracterização do terreno ao longo do leito da ferrovia, por meio de sondagens, de forma a atender os parâmetros preconizados pela Valec no citado edital 2/2012;
9.1.1.4. composições unitárias que reflitam a realidade da obra no caso da produção de concreto em usina para as obras de arte especiais, obras de arte correntes e dispositivos de drenagem, conforme evidenciado no Relatório de Fiscalização 382/2012;
9.1.1.5. comprovação da exclusão dos itens referentes à contratação de aeronave do contrato de execução de obras civis dos lotes da Extensão Sul da Ferrovia Norte-Sul;
9.1.1.6. adequação dos orçamentos das obras dos lotes, refletindo as alterações de projeto decorrentes das providências acima;
9.1.2. comprove a inclusão em suas normas de elaboração de projeto básico, da obrigatoriedade de apresentação de estudos que fundamentem a viabilidade de execução da obra no prazo estipulado, e que associem a realização das atividades da obra ao cumprimento de seus pré-requisitos, estudos esses contendo gráfico de Gantt, ABC de insumos, histograma de mão de obra e caminho crítico;
9.1.3. comprove a exclusão do item 4.a da norma 'Valec 80-ES-028A-19-8001 - Colchão Drenante', a expressão 'ou determinação da fiscalização', a qual contraria o disposto no art. 6º, inciso IX, da Lei 8.666/93, por permitir alterações do projeto básico por atos da fiscalização;
9.1.4. de forma a atender o disposto no art. 6º da Lei 8.666/1993, promova estudos com vistas à alteração da especificação de estudos geotécnicos para projetos (80-EG-000A-29-000) , especialmente no que se refere ao intervalo, a profundidade e o método das sondagens no corpo estradal, utilizando, entrementes, no mínimo, os parâmetros estabelecidos na Publicação IPR 742 - Manual de Implantação Básica de Rodovia, 3ª edição 2010, do Departamento Nacional de Infraestrutura de Transportes, até que a Valec disponha de normativo próprio."
2.1.1.	Situação quanto ao cumprimento dessas determinações:
	a) cumprimento das determinações dos subitens 9.1.1.5, 9.1.3 e 9.1.4, conforme a instrução à peça 154, e cumprimento do subitem 9.1.2 por meio da documentação apresentada pela Valec à peça 351;
	b) em razão do não cumprimento das demais determinação, foram adotadas as medidas prolatadas no Acórdão 2910/2012-TCU-Plenário.
2.2.	Acórdão 2910/2012-TCU-Plenário (retificado pelo Acórdão 2939/2012-TCU-Plenário e alterado pelo Acórdão 3397/2012-TCU-Plenário) :
"9.1. determinar à Valec Engenharia, Construções e Ferrovias S.A. que:
9.1.1. com fundamento no art. 276 do Regimento Interno do TCU, suspenda cautelarmente, de imediato, na fase em que se encontrar, a execução dos serviços de terraplenagem dos contratos 64/2010 (lote 1S) , 65/2010 (lote 2S) , 66/2010 (lote 3S) e 67/2010 (lote 4S) , para execução das obras e serviços de engenharia dos Lotes 1S a 4S da Extensão Sul da Ferrovia Norte-Sul, ficando a retomada desses serviços condicionada a:
9.1.1.1. elaboração e apresentação, a este Tribunal, de cronograma de execução das sondagens necessárias à caracterização do terreno ao longo do leito da ferrovia, de forma a atender os parâmetros preconizados pela Valec no edital da Concorrência 2/2012, podendo cada lote ser dividido em tantos trechos quanto a Valec considerar necessários, desde que a extensão de cada trecho seja suficiente para evitar que ocorra o desequilíbrio do balanço do diagrama de massas no serviço de terraplenagem dentro daquele trecho, devendo esse cronograma ser elaborado e apresentado ao Tribunal em um prazo de trinta dias;
9.1.1.2. elaboração, para cada trecho, do custo total dos serviços de terraplenagem, embasado nas sondagens para caracterização do solo do trecho, de acordo com o cronograma e o diagrama de massas definidos no subitem anterior, considerando que os serviços de terraplenagem de cada trecho devem ser precedidos das respectivas sondagens; 
9.1.2. com fundamento no art. 276 do Regimento Interno do TCU, suspenda cautelarmente, de imediato, na fase em que se encontrar, os serviços de execução de obras de arte especiais dos contratos 64/2010 (lote 1S) , 65/2010 (lote 2S) , 66/2010 (lote 3S) e 67/2010 (lote 4S) , até a elaboração e apresentação, a este Tribunal, das composições de custo unitário elaboradas após a conclusão dos respectivos projetos executivos, que reflitam a realidade da obra no caso da produção de concreto em usina para essas obras, conforme evidenciado no Relatório de Fiscalização 380/2012, devendo essas composições serem encaminhadas ao Tribunal em um prazo de 120 (cento e vinte) dias, incluída nesse prazo a elaboração dos projetos executivos faltantes, podendo ser antecipada a entrega das composições relativas aos projetos executivos já existentes;
9.1.3. abstenha-se de executar serviços de terraplenagem, ainda que atendido o item 9.1.1 (e seus subitens) acima, nos pontos de cruzamento com linhas de transmissão de energia, até que seja concretizada uma das seguintes soluções para essas interferências:
9.1.3.1. definição da solução técnica para o remanejamento da linha de transmissão, acompanhada da anuência da respectiva empresa concessionária e dos custos dessa solução; ou9.1.3.2. elaboração do projeto do novo traçado, em caso de necessidade de alteração do traçado da ferrovia, juntamente com as composições dos custos unitários dos serviços relativos a essa alteração, embasadas nas sondagens necessárias a esse novo traçado;
9.1.4. apresente a este Tribunal, no prazo de 90 (noventa) dias, as medidas adotadas que comprovem a apuração de responsabilidade, nos termos do art. 87 da Lei 8.666/93, garantidos os princípios constitucionais do contraditório e da ampla defesa:
9.1.4.1. da projetista contratada, Contécnica Consultoria Técnica Ltda. em relação às deficiências do projeto básico apontadas no item 3.1 do Relatório de Fiscalização 380/2012; e
9.1.4.2. das supervisoras contratadas Maia Melo Engenharia Ltda. (lote 1S) , Vega Engenharia e Consultoria Ltda. (lote 2S) , Engevix Engenharia S/A (lote 3S) , Contécnica Consultoria Técnica Ltda. (lote 4S) , nos termos do art. 87 da Lei 8.666/93 (achado 3.1 do relatório de fiscalização) , nos termos do art. 87 da Lei 8.666/93, pela infringência aos itens 7.1 e 7.3-O do anexo I do edital de licitação 12/2010 (achado 3.1 do relatório de fiscalização) .
9.2. determinar à Secob-4 que:
9.2.1. realize a audiência, com fundamento no art. 43, inciso II, da lei 8.443/92, c/c o art. 250, inciso IV, do Regimento Interno do Tribunal de Contas da União, de:
9.2.1.1. Luiz Carlos Oliveira Machado, Diretor de engenharia à época dos fatos, para que, no prazo de 15 (quinze) dias, a contar da ciência, encaminhe a este Tribunal suas razões de justificativa quanto à aprovação do termo de referência do Edital da Concorrência Pública 4/2010 contendo projeto básico deficiente que determinou a realização da licitação contendo termo de referência em desacordo com os requisitos mínimos exigidos pela Lei 8.666/1993, em seus artigos 6º e 7º, e a consequente contratação de execução de obra baseada em projeto básico deficiente, conforme descrito no item 3.1 do Relatório de Fiscalização 380/2012;
9.2.1.2. Jorge Antônio Mesquita Pereira de Almeida, Superintendente de Projetos à época dos fatos, para que, no prazo de 15 (quinze) dias, a contar da ciência, encaminhe a este Tribunal suas razões de justificativa quanto à assinatura do memorando 79/2009-SUPRO/RJ encaminhando para aprovação projeto básico deficiente, no qual atestou a conformidade do referido projeto básico, o que levou à realização de licitação sem contemplar os requisitos mínimos exigidos pela Lei 8.666/1993, em seus artigos 6º e 7º, e à consequente contratação de execução de obra baseada em projeto básico deficiente, conforme descrito no item 3.1 do Relatório de Fiscalização 380/2012;
9.2.2. monitore, em processo específico, o cumprimento dos subitens 9.1 deste Acórdão;
9.2.3. avalie, no âmbito das fiscalizações do Fiscobras/2013, a efetividade das medidas adotadas no subitem 9.1 deste Acórdão, reavaliando, naquela oportunidade, a classificação das irregularidades apontadas no projeto básico;
9.3. comunicar, em cumprimento ao art. 96, caput, da Lei 12.465/2011 (LDO/2012) , à Comissão Mista de Planos, Orçamentos Públicos e Fiscalização do Congresso Nacional que foram detectados indícios de irregularidades graves do tipo IGC (§ 1º, inciso VI, do art. 91 da LDO/2012) nos contratos 64/2010 (lote 1S) , 65/2010 (lote 2S) , 66/2010 (lote 3S) e 67/2010 (lote 4S) , para execução das obras e serviços de engenharia dos Lotes 1S a 4S da Extensão Sul da Ferrovia Norte-Sul, em razão de deficiências de projeto básico, as quais ensejaram a adoção, por parte deste Tribunal, de medida cautelar determinando a paralisação de parte dos serviços previstos em contrato até que sejam adotadas, por parte da Valec Engenharia, Construções e Ferrovias S.A., as medidas determinadas nos itens 9.1.1, 9.1.2 e 9.1.3 (e seus subitens) deste Acórdão;
9.4. encaminhar cópia deste Acórdão, bem como do Relatório e Proposta de Deliberação que o fundamentam à Valec Engenharia, Construções e Ferrovias S.A. e ao Ministério dos Transportes."
2.2.1.	Situação quanto ao cumprimento dessas determinações:
	a) as medidas cautelares dos subitens 9.1.1 e 9.1.2 foram revogadas por meio do subitem 9.1 do Acórdão 3133/2014-TCU-Plenário, de minha relatoria, tendo havido, entretanto, o cumprimento do subitem 9.1.1.1, conforme constatado no Relatório de Fiscalização 205/2013 (Fiscobras 2013 - TC Processo 012.460/2013-3, peça 90) ;
 	b) cumprimento do subitem 9.1.3, conforme constatado no Relatório de Fiscalização 205/2013 (Fiscobras 2013 - TC Processo 012.460/2013-3, peça 90) ;
	c) cumprimento do subitem 9.1.4, por meio do Ofício 2636/2015-PRESI da Valec (peça 298) .
2.3.	Acórdão 915/2015-TCU-Plenário: por meio do subitem 9.5 foi fixado prazo para apresentação dos documentos necessários à demonstração do cumprimento do subitem 9.1.4 do Acórdão 2910/2012-TCU-Plenário:
"9.5. fixar prazo de sessenta dias à Valec Engenharia, Construções e Ferrovias S.A., com fundamento no art. 71, inciso IX da Constituição Federal, para que encaminhe a este Tribunal cópia da decisão final e peças posteriores à fl. 483 do processo 51402.030204/2012-25 da Valec, referente ao procedimento de apuração de responsabilidade das empresas supervisoras e projetistas dos lotes 1S a 4S da Extensão Sul da Ferrovia Norte Sul."
2.3.1.	Por meio da apresentação do Ofício 2636/2015-PRESI (peça 298) , a Valec atendeu ao determinado pelo subitem acima, cumprindo, por consequência, o disposto no subitem 9.1.4 do Acórdão 2910/2012-TCU-Plenário.
3.	Ante essas constatações acerca das determinações prolatadas nas decisões monitoradas, tendo parte delas perdido objeto em razão de revogação posterior, enquanto para as demais, restou comprovado o seu cumprimento, resta, no momento, declarar essa situação.
4.	Quanto à proposta de considerar cumprido o item 9.1 do Acórdão 1717/2013-TCU-Plenário, de minha relatoria, entendo descaber tal medida, visto que o mencionado dispositivo tão-somente concedeu prorrogação de prazo para cumprimento do subitem 9.1.4 do Acórdão 2910/2012-TCU-Plenário.
	Ante o exposto, manifesto-me por que o Tribunal aprove o acórdão que ora submeto à apreciação deste Colegiado.
TCU, Sala das Sessões Ministro Luciano Brandão Alves de Souza, em 30 de setembro de 2020.
AUGUSTO SHERMAN CAVALCANTI 
Relator